---
output: github_document
github_document:
  pandoc_args: --mathml
  mathjax: NULL
---

```{r setup, include=FALSE}
knitr::opts_chunk$set(echo = TRUE)
```

# Introducción a los Modelos Exponenciales de Grafos Aleatorios

El siguiente guión (*script*) corresponde al Workshop **Introducción a los Modelos Exponenciales de Grafos Aleatorios** impartido en la VIIa Reunión Latinoamericana de Análisis de Redes Sociales ([RLARS 2021](https://www.aacademica.org/vii.reunion.latinoamericana.de.ars/)) y realizado en San Salvador de Jujuy (Argentina) por [Alejandro Espinosa-Rada](https://github.com/anespinosa) ([Social Networks Lab](https://sn.ethz.ch), ETH Zürich, Suiza). 


Antes de partir el tutorial, por favor instalar y abrir los siguientes paquetes de `R` (todos ellos parte de la iniciativa [statnet](https://github.com/statnet)):
```{r, warning=FALSE, message=FALSE}
par(mfrow=c(1,1))
# install.packages("network")
# install.packages("sna")
# install.packages("ergm")
library(network)
library(sna)
library(ergm)
```


# Ejemplo 1

Para comenzar a explorar los *exponential random graph models* (ERGMs) utilizaremos la base de datos de la familia florentina de [Padgett y Ansell (1993)](https:/doi.org/10.1086/230190), puesto a disposición originariamente por [Padgett (1994)](http://home.uchicago.edu/jpadgett/papers/unpublished/maelite.pdf) en [UCINET](http://www.analytictech.com/archive/ucinet.htm). 

Datos son no direccionados y no valorados.
```{r}
data("florentine")
```

Los datos que utilizaremos corresponden a los vínculos financieros (préstamos, créditos y asociaciones conjuntas) entre las familias renacentistas de Florencia. Además, los datos poseen un formato especial que suele utilizar la iniciativa `statnet` y que corresponden a objetos `networks`.
```{r}
# ?florentine
flobusiness
plot(flobusiness)
```

## Modelo Bernoulli

El primer tipo de modelos que exploraremos son los denominados modelos de Bernoulli, también conocidos como [Erdos-Renyi](https://www.renyi.hu/~p_erdos/1959-11.pdf). 
```{r message=FALSE, warning=FALSE, results='hide'}
# Set equal to the network density of our observed graph.
bernoulli <- ergm(flobusiness ~ edges)
summary(bernoulli)

# GLM
edgelist <- flobusiness[upper.tri(flobusiness)]
glm_bernoulli <- glm(edgelist ~ 1, family = binomial(link="logit"))
summary(glm_bernoulli)
```

¿Cuál es la relación entre la densidad de una red y la probabilidad de que exista un vínculo en este modelo?
```{r message=FALSE, warning=FALSE, results='hide'}
# Density (observed networks/potential networks)
network.density(flobusiness)

# converting log-odds to probability
inv.logit <- function(logit){
  odds <- exp(logit)
  prob <- odds / (1 + odds)
  return(prob)
}
theta <- coef(bernoulli)
inv.logit(theta)
```

Considerando que 

<img src="https://render.githubusercontent.com/render/math?math=log%20%5Cfrac%7BP(X_%7Bij%7D%3D1%7CX_%7B-ij%7D%3Dx_%7B-ij%7D)%7D%7BP(X_%7Bij%7D%3D0%7CX_%7B-ij%7D%0A%3Dx_%7B-ij%7D)%7D%20%3D%20log%20%5Cfrac%7BP(X_%7Bij%7D%3Dx%5E%7B%2B%7D_%7Bij%7D%7CX_%7B-ij%7D%3Dx_%7B-ij%7D)%7D%7BP(X_%7Bij%7D%3Dx%5E%7B-%7D_%7Bij%7D%7CX_%7B-ij%7D%0A%3Dx_%7B-ij%7D)%7D%20%3D%20log%5Cfrac%7B%5Cfrac%7B1%7D%7B%5Ckappa%7De%5E%7B%5Csum_%7Bk%7D%5Ctheta_%7Bk%7Dz_%7Bk%7D(x%5E%7B%2B%7D_%7Bij%7D)%7D%7D%7B%5Cfrac%7B1%7D%7B%5Ckappa%7De%5E%7B%5Csum_%7Bk%7D%5Ctheta_%7Bk%7Dz_%7Bk%7D(x%5E%7B-%7D_%7Bij%7D)%7D%7D%0A%3D%5Csum_%7Bk%7D%5Ctheta_%7Bk%7D%5Bz_%7Bk%7D(x_%7Bij%7D%5E%7B%2B%7D)-z_%7Bk%7D(x_%7Bij%7D%5E%7B-%7D)%5D">

```
¿Es el logit invertido un buen indicador para modelos más complejos?
```

## Modelo que asume dependencia de Markov

A continuación, estimaremos un modelo que asume dependencia de Markov ([Frank & Strauss, 1986](https://doi.org/10.2307/2289017)). 
```{r message=FALSE, warning=FALSE, results='hide'}
set.seed(2021)
markov <- ergm(flobusiness ~ kstar(1:3) + triangle)
summary(markov)
```

¿Qué pasa si vuelve a estimar el modelo?
```{r message=FALSE, warning=FALSE, eval=FALSE}
summary(ergm(flobusiness ~ kstar(1:3) + triangle))

markov$coefficients
```

¿Es la estimación suficientemente estable?
```{r message=FALSE, warning=FALSE, results='hide'}
mcmc.diagnostics(markov)
```

¿Qué pasa si simulamos $1.000$ veces una red considerando los parámetros estimados con anterioridad?
```{r message=FALSE, warning=FALSE, results='hide'}
set.seed(26111949) # A random seed... somehow related with T. Snijders?
simulation <- simulate(flobusiness ~ kstar(1:3) + triangle, 
                       coef=markov$coefficients, nsim = 1000, output='stats')

hist(simulation[,4], main="triangle distribution", 
     xlab="simulated triangles")
abline(v=markov$nw.stats[4], col = 'blue', lwd = 4, lty=4) # target statistics
legend(x = "topright", lty = c(4),
       col= c("blue"), 
       legend=c("Observed triagle"))

# Convergence statistics
abs((mean(simulation[,4]-markov$nw.stats[4]))/sd(simulation[,4]))
```

# Ejemplo 2

El segundo ejemplo que utilizaremos es una red recolectada por Milan Stuchlik (1976) sobre los mecanismos de reclutamiento social entre los Mapuches en Chile, trabajo etnográfico documentado en el libro **"Life on a Half Share"** y que es uno de estudios pioneros del análisis de redes sociales en Chile.

```{r}
# install.packages("devtools")
# library(devtools)
# devtools::install_github("anespinosa/classicnets")
library(classicnets)

par(mfrow = c(1, 1))
data("informalhelp_mapuche")
?informalhelp_mapuche
```

Datos: red direccionada y categórica, en donde solo utilizaremos el valor *Ayuda informal: al menos una ayuda observada durante el trabajo de campo*.
```{r}
matrix <- informalhelp_mapuche$informalhelp
matrix[matrix!=3] <- 0
mapuche <- network(matrix)
```

## Modelo que asume independencia de relaciones diádicas

Antes de estimar el modelo, se realizará un análisis descriptivo considerando la visualización de la red y un censo de díadas ([MAN](https://www.jstor.org/stable/2775735)). ¿Qué podemos apreciar de la red?
```{r results='hide'}
plot(mapuche)
dyad.census(mapuche) # descriptivo
```

Estimando el modelo....
```{r message=FALSE, warning=FALSE, results='hide'}
dyadic <- ergm(mapuche ~ edges + mutual)
summary(dyadic)
```

¿Qué pasa si simulamos $1.000$ veces una red considerando los parámetros estimados con anterioridad?
```{r message=FALSE, warning=FALSE, results='hide'}
set.seed(11041952) # a random seed... somehow related with P. Pattison?
simulation2 <- simulate(mapuche ~ edges + mutual, coef = dyadic$coefficients,
                        nsim = 1000, output='stats')

hist(simulation[,2], main="2-stars distribution", 
     xlab="simulated 2-stars")
abline(v=dyadic$nw.stats[2], col = 'blue', lwd = 4, lty=4) # target statistics
legend(x = "topright", lty = c(4),
       col= c("blue"), 
       legend=c("Observed 2-star"))
```

Otros diagnósticos:
```{r message=FALSE, warning=FALSE, results='hide'}
mcmc.diagnostics(dyadic)
dyadic.gof <- gof(dyadic)

par(mfrow = c(2, 3))
plot(dyadic.gof, main = '')
```

```
¿Qué podemos decir de los gráficos observados?
```

## Modelo que asume circuito social

A continuación estimaremos el modelo incorporando `dgwesp` (i.e., *Directed Geometrically-Weighted Edgewise Shared Partnerships*). Este efecto considera las siguientes variaciones:

- UTP - Undirected two-path (undirected graphs only)
- OTP - Outgoing two-path $(i \rightarrow k \rightarrow j)$
- ITP - Incoming two-path $(i \leftarrow k \leftarrow j)$
- RTP - Reciprocated two-path $(i \leftrightarrow k \leftrightarrow j)$
- OSP - Outgoing shared partner $(i \rightarrow k \leftarrow j)$
- ISP - Incoming shared partner $(i \leftarrow k \rightarrow j)$

```{r message=FALSE, warning=FALSE, results='hide'}
?'ergm-terms'
social_circuit <- ergm(mapuche ~ edges + mutual 
                      + dgwesp(log(2), type = "OTP", fixed = TRUE)
                      )
summary(social_circuit)
```

Finalmente, realizaremos algunos diagnósticos para evaluar si hay convergencia en el modelo y para identificar sus bondades de ajuste. 
```{r message=FALSE, warning=FALSE, results='hide'}
mcmc.diagnostics(social_circuit)
social_circuit.gof <- gof(social_circuit)

par(mfrow = c(2, 3))
plot(social_circuit.gof, main = '')
```

```
¿El modelo de circuito social muestra ajustes mejores que el modelo de independencia de relaciones diádicas? ¿Podemos mejorar el modelo?
```